臺灣高雄地方法院民事判決　　　　　　　95年度訴字第3280號
原　　　告　乙○○
訴訟代理人　郭季榮律師
複 代理 人　歐陽志宏律師
被　　　告　甲○○
　　　　　　丁○○
　　　　　　丙○○
　　　　　　己○○
　　　　　　壬○○
當事人間清償債務事件，本院於民國96年6 月14日言詞辯論終結
，判決如下：
    主  文
被告應各給付原告附表「應給付金額」欄所示之金額及各自附表
「利息起算日」欄之日起至清償日止，按年利率百分之五計算之
利息。
原告其餘之訴駁回。
訴訟費用由被告負擔百分之九十五，餘由原告負擔。
本判決於原告以附表「供擔保金額」欄所示金額為被告供擔保後
得假執行。
原告其餘假執行之聲請駁回。
    事實及理由
一、被告壬○○經合法通知，無正當理由均未於言詞辯論期日到
    場，核無民事訴訟法第386 條各款所列情形，爰依原告之聲
    請，由其一造辯論而為判決。
二、按訴狀送達後，原告不得將原訴變更或追加他訴，但減縮應
    受判決事項之聲明者，不在此限，民事訴訟法第255 條第1
    項第3 款定有明文。原告起訴時聲明請求被告甲○○、丁○○、丙○○就本金部分應各給付新台幣（下同）197,683 元
    ，請求被告己○○、壬○○就本金部分應各給付49,422元，
    嗣於本院審理時，減縮請求被告甲○○、丁○○、丙○○應
    各給付193,992 元，請求被告己○○、壬○○應各給付48,4
    82元，依上開法條規定，原告所為之訴之減縮，應予准許。
三、原告主張：原告及被告甲○○、丁○○、丙○○之母即訴外
    人翁黃雪吟已於民國89年7 月3 日死亡，因翁黃雪吟之配偶
    早已死亡，其子女除原告、被告甲○○、丁○○、丙○○4
    人外，尚有訴外人翁榮雄、翁錦秀2 人，而翁錦秀已於70年
    11月21日死亡，被告己○○、壬○○及訴外人庚○○辛○○
    為翁錦秀之子女，自應由被告己○○、壬○○及訴外人庚○○、辛○○4 人代位繼承翁錦秀之應繼分，故原告、被告甲○○、丁○○、丙○○、己○○、壬○○、訴外人翁榮雄、
    庚○○、辛○○均為翁黃雪吟之繼承人，核先敘明。查翁黃
    雪吟死亡後，原告獨力支出喪葬費用258,020 元，此費用本
    應由翁黃雪吟之遺產支付，原告自可請求被告按應繼分比例
    負擔之。又翁黃雪吟死亡前，因病住在高雄長庚醫院及臺灣
    大學附設醫院，住院期間共計花費醫藥費249,431 元及購買
    醫藥器材相關費用44,114元，均由原告支出，原告亦可依民
    法第1153條、第280 條、第281 條之規定，請求被告按應繼
    分比例負擔之。再翁黃雪吟死亡後遺有坐落高雄縣鳳山市道
    ○○段下菜園小段1004地號土地、高雄縣鳳山市○○段大老
    衙小段221-6 地號土地暨坐落其上門牌號碼為高雄縣鳳山市
    ○○路177 號未辦保存登記建物，辦理上開土地繼承登記之
    規費、遺產稅、地價稅及房屋稅均係原告支出，總計支出遺
    產稅424,802 元、繼承規費36,035元、地價稅及房屋稅
    140,63 6元；另原告於辦理上開土地之繼承登記前，曾僱請
    他人清除高雄縣鳳山市道○○段下菜園小段1004地號土地上
    之雜草，支出清理費用10,500元，原告自得依遺產稅及贈與
    稅法第6 條第1 項第2 款、民法第281 條之規定，請求被告
    按應繼分比例分擔遺產稅，另依民法第176 條、第280 條、
    第281 條之規定請求被告按應繼分比例分擔辦理繼承規費、
    地價稅及房屋稅、清理雜草費用。綜上，爰依上開規定，聲
    明請求被告甲○○、丁○○、丙○○各給付原告193,992 元
    、被告己○○、壬○○各給付原告48,482元，及均自起訴狀
    繕本送達之翌日起至清償日止，按年利率5%計算之利息，並
    陳明願供擔保請准宣告假執行。
四、被告之答辯：
  (一)被告甲○○部分：翁黃雪吟生前至高雄長庚醫院及臺灣大學
    附設醫院住院治療，醫藥費雖共計249,431 元，但原告並未
    證明此費用係其所支出。其僅願按應繼分比例負擔辦理上開
    土地繼承登記之規費、遺產稅、地價稅及房屋稅費用。爰聲
    明請求駁回原告之訴及假執行之聲請。
  (二)被告丁○○部分：願按應繼分比例負擔翁黃雪吟之喪葬費、
    醫藥費、購買醫療器材相關費用、辦理上開土地繼承登記之
    規費、遺產稅、地價稅及房屋稅、清理雜草費用。
  (三)被告丙○○部分：翁黃雪吟為鳳山市農會之會員，鳳山市農
    會有補助喪葬費用157,000 元，其領取後已將此筆補助款交
    給原告；而原告就翁黃雪吟之醫藥費用、購買醫藥器材相關
    費用已與其結算完畢，其亦已如數給付，故原告自不得再請
    求其負擔翁黃雪吟之喪葬費、醫藥費用、購買醫藥器材相關
    費用。至辦理上開土地繼承登記之規費、遺產稅、地價稅及
    房屋稅、清理雜草費用部分，同意按應繼分比例負擔。爰聲
    明請求駁回原告之訴及假執行之聲請。
  (四)被告己○○、壬○○部分：原告為翁黃雪吟之子女，為翁黃
    雪吟支付醫藥費、購買醫藥器材相關費用，乃係原告盡其照
    顧翁黃雪吟之義務所支出，自不得向被告己○○、壬○○請
    求。又翁黃雪吟之喪葬費本即應由翁黃雪吟之子女負擔，原
    告請求被告己○○、壬○○負擔，亦屬無據。至辦理上開土
    地繼承登記之規費、遺產稅、地價稅及房屋稅、清理雜草費
    用部分，同意按應繼分比例負擔。爰聲明請求駁回原告之訴
    及假執行之聲請。
五、兩造不爭執之事項：
  (一)原告、被告甲○○、丁○○、丙○○、訴外人翁榮雄、翁錦
    秀均為翁黃雪吟之子女，其中翁錦秀已於70年11月21日死亡
    ，翁黃雪吟則係於89年7 月3 日死亡，翁錦秀之應繼分應由
    其子女即被告己○○、壬○○、訴外人庚○○、辛○○代位
    繼承。而原告、被告甲○○、丁○○、丙○○、己○○、壬○○、訴外人翁榮雄、庚○○、辛○○就翁黃雪吟之遺產均
    未向法院為拋棄繼承，故原告、被告甲○○、丁○○、丙○○、訴外人翁榮雄對翁黃雪吟遺產之應繼分各為6 分之1 ，
    被告己○○、壬○○、訴外人庚○○、辛○○對翁黃雪吟遺
    產之應繼分各為24分之1 。
  (二)翁黃雪吟遺有坐落高雄縣鳳山市道○○段下菜園小段1004地
    號土地、高雄縣鳳山市○○段大老衙小段221-6 地號土地暨
    坐落其上門牌號碼為高雄縣鳳山市○○路177 號未辦保存登
    記建物，原告為辦理繼承登記，支出遺產稅424,802 元、繼
    承規費36,035元、地價稅及房屋稅140,636 元，此3 筆費用
    被告同意按上開應繼分比例分擔。
  (三)翁黃雪吟死亡後，原告為此支出喪葬費用258,020 元。
  (四)翁黃雪吟生前至高雄長庚醫院及臺灣大學附設醫院住院治療
    ，醫藥費共計249,431 元。
六、本件之爭點：原告請求被告按應繼分比例分擔翁黃雪吟之喪
    葬費、醫藥費、購買相關醫療器材費用、土地雜草清理費，
    是否有理由？茲分述本院之判斷如下：
  (一)喪葬費用部分：
    1.按繼承因被繼承人死亡而開始；繼承人自繼承開始時，除
      另有規定外，承受被繼承人財產上之一切權利義務；關於
      遺產管理、分割及執行遺囑之費用，由遺產中支付之，民
      法第1147條、第1148條、第1150條分別定有明文。故繼承
      係承受被繼承人財產上之一切權利義務，而被繼承人死亡
      後，其喪葬費用是否應由遺產支出，固無明文規定，惟由
      遺產及贈與稅法第17條第1 項第9 款規定，被繼承人之喪
      葬費以100 萬元計算，自遺產總額扣除之規定觀之，及參
      諸外國立法例（如奧、瑞、日、韓等國民法規定）、我國
      多數學者見解，將喪葬費用認屬繼承費用，由遺產中支付
      ，較符合情理。則如喪葬費並非以遺產支付，係由繼承人
      中之一人所支出，應許該繼承人請求其他繼承人按應繼分
      比例分擔，較符合公平原則。查，翁黃雪吟死亡後之喪葬
      費用係由原告支出，此筆費用總計為258,020 元之情，為
      兩造所不爭執，堪認屬實，則原告主張翁黃雪吟之其他繼
      承人即被告等人，應各按其應繼分比例負擔此筆費用，即
      屬可採，被告己○○、壬○○抗辯喪葬費用應由翁黃雪吟
      之子女負擔云云，委無足採。
    2.至被告丙○○抗辯：其已將鳳山市農會所補助之喪葬費用
      157,000 元交予原告，故無庸負擔喪葬費用云云。惟被告
      丙○○就此有利於己之事實，並未提出任何證據證明之，
      是被告丙○○此部分之抗辯，即難採信。
  (二)醫藥費、購買相關醫療器材費用部分：
    1.原告主張其於翁黃雪吟至高雄長庚醫院及臺灣大學附設醫
      院期間，為翁黃雪吟支出醫藥費249,431 元及購買醫藥器
      材相關費用44,114元等情，業據原告提出臺灣大學附設醫
      院住院自付費用收據聯、長庚醫院醫療費用收據、臺大醫
      院員工消費合作社統一收據及統一發票為證（本院高雄簡
      易庭95年度雄調字第353 號卷第35至95頁），然為被告所
      否認，並以上開情詞置辯。經查，翁黃雪吟生前至高雄長
      庚醫院及臺灣大學附設醫院住院治療，醫藥費共計249,43
      1 元一節，業經本院向該2 家醫院函查屬實，並有國立臺
      灣大學醫學院附設醫院96年4 月4 日校附醫醫事字第0960
      205143號函所檢送之證明單、財團法人長庚紀念醫院（高
      雄）分院96年4 月27日（96）長庚院高字第640093號函所
      檢送之醫療費用明細表附卷可稽。而被告均自承翁黃雪吟
      住院期間係由原告照顧，被告等均未支付醫藥費用等語在
      卷，翁黃雪吟住院期間既係由原告照顧，且被告等均未支
      付翁黃雪吟之醫藥費用，則原告主張翁黃雪吟之醫藥費用
      係其所支出一節，堪予採信。又翁黃雪吟係於89年3 月20
      日至同年7 月3 日止，在臺灣大學醫學院附設醫院住院治
      療，當時係住在加護病房一節，為兩造所不爭執；而原告
      所提出總計金額為6,150 元之臺大醫院員工消費合作社統
      一收據上所載繳款日期，均為翁黃雪吟住院治療之日期，
      且上開收據繳款人欄均記載為翁黃雪吟，參以翁黃雪吟住
      院當時係住在加護病房，無法自行外出繳款，復係由原告
      照顧之情，堪認原告主張其於翁黃雪吟在臺灣大學醫學院
      附設醫院住院治療期間，為翁黃雪吟支出購買相關醫療器
      材費用6,150 元等情屬實，堪予採信。至原告主張其尚為
      翁黃雪吟支出購買相關醫療器材費用37,964元部分，惟自
      原告所提出之統一發票（見本院高雄簡易庭95年度雄調字
      第353 號卷第63至95頁）觀之，其上僅有支出金額之記載
      ，尚無從辨別原告究係購買何物品，亦無從據以認定所購
      買之物品係供翁黃雪吟使用，是以，原告此部分之主張，
      即無足採。翁黃雪吟之上開醫藥費用249,431 元及購買相
      關醫療器材費用6,150 元既係由原告所支付，即屬翁黃雪
      吟對原告之債務，而按繼承人對於被繼承人之債務負連帶
      責任，為民法第1153條第1 項所明訂，從而，原告請求被
      告按應繼分比例負擔其所支出之醫藥費用249,431 元及購
      買相關醫療器材費用6,150 元，即屬有據。
    2.至被告丙○○抗辯：原告就翁黃雪吟之醫藥費用、購買醫
      藥器材相關費用已與其結算完畢，其亦已如數給付，故原
      告自不得再請求其負擔翁黃雪吟之喪葬費、醫藥費用、購
      買醫藥器材相關費用云云。惟被告丙○○就此有利於己之
      事實，並未提出任何證據證明之，是被告丙○○此部分之
      抗辯，即難採信。
    3.另被告己○○、壬○○抗辯：原告為翁黃雪吟支付醫藥費
      、購買醫藥器材相關費用，乃原告盡其扶養翁黃雪吟之義
      務所支出，不得向其等請求云云。惟查：翁黃雪吟生前將
      其所有坐落高雄縣鳳山市○○路177 號未辦保存登記建物
      出租予他人，每月租金收入16萬元，且翁黃雪吟死亡前，
      尚為子女翁榮雄、丙○○、丁○○等人繳納土地、房屋稅
      金及銀行貸款等情，有房屋租賃契約書及繳納地價稅、房
      屋稅之資料附卷可佐，且為兩造所不爭執，堪認屬實；又
      翁黃雪吟之子女即被告甲○○、丁○○、丙○○於翁黃雪
      吟住院期間，均未替翁黃雪吟支付醫療費用、購買醫療相
      關器具之情，已如前述，則由翁黃雪吟生前每月至少仍有
      16萬元之收入，且仍有餘力替子女繳納土地、房屋稅金及
      銀行貸款，及被告甲○○、丁○○、丙○○均未負擔翁黃
      雪吟住院費用等情綜合觀之，尚難認翁黃雪吟與其子女間
      ，已有翁黃雪吟所需之醫療費用屬翁黃雪吟子女所應負擔
      之扶養費之合意，是被告己○○、壬○○此部分之抗辯，
      尚無可採。
  (三)土地雜草清理費部分：
    原告主張其於辦理高雄縣鳳山市道○○段下菜園小段1004地
    號土地之繼承登記前，曾僱請他人清除土地上之雜草，支出
    清理費用10,500元等情，業據原告提出收據1 紙為證（見本
    院高雄簡易庭95年度雄調字第353 號卷第146 頁），且經證
    人即前往清除雜草之戊○○於本院審理中到庭結證稱：先前
    其友人幫忙原告修繕房屋，其有幫忙施作，該友人表示原告
    有土地需要除草，其有去除草，原告有以現金支付1 萬多元
    之費用，上開收據即為其收受原告所支付之除草款項而簽立
    等語明確，並為被告丁○○、丙○○、己○○、壬○○所不
    爭執而同意負擔此筆費用，堪認原告此部分之主張屬實，被
    告甲○○抗辯原告未支出除草費用云云，不足採信。按管理
    事務利於本人，並不違反本人明示或可得推知之意思者，管
    理人為本人支出必要或有益之費用，或負擔債務，或受損害
    時，得請求本人償還其費用及自支出時起之利息，或清償其
    所負擔之債務，或賠償其損害，民法第176 條第1 項定有明
    文。原告於上開土地辦理繼承登記前，僱請戊○○清理上開
    土地上之雜草，屬對於翁黃雪吟之遺產有利之管理行為，而
    有利於翁黃雪吟全部繼承人，且此行為並未違反翁黃雪吟其
    他繼承人之意思，從而，原告請求被告按應繼分比例分擔此
    筆費用，洵屬有據。至高雄縣鳳山地政事務所雖以96年5 月
    11日鳳地所一字第0960005506號函稱：並未於上開土地辦理
    繼承登記前，要求繼承人清除該土地上之雜草等語，然此僅
    足以證明原告並非應地政機關之要求而清除上開土地上之雜
    草，尚不得以此認定原告之除草行為對翁黃雪吟之繼承人無
    利益。
七、綜上所述，原告主張被告應按應繼分比例負擔翁黃雪吟之葬
    費用258,020 元、翁黃雪吟之醫藥費249,431 元、購買醫藥
    器材相關費用6,150 元、遺產稅424,802 元、繼承規費36,0
    35元、地價稅及房屋稅140,636 元、土地雜草清理費用10,5
    00元，洵屬有據；而被告甲○○、丁○○、丙○○之應繼分
    各為6 分之1 ，被告己○○、壬○○之應繼分各為24分之1
    之情，已認定如前，則被告甲○○、丁○○、丙○○所應負
    擔之數額為187,595 元【計算式：（258,020 ＋249,431 ＋
    6, 150＋424, 802＋36,035＋140,636 ＋10,500）×1/6 ＝
    18 7,595，小數點以下捨去】，被告己○○、壬○○所應負
    擔之數額為46,898元【計算式：（258,020 ＋249,431 ＋6,
    15 0＋424, 802＋36,035＋140,636 ＋10,500）×1/24＝46
    ,898 ， 小數點以下捨去】。從而，原告請求被告甲○○、
    丁○○、丙○○各給付187,595 元、請求被告己○○、壬○○各給付46,898元，及自起訴狀繕本送達之翌日即附表利息
    起算日欄所載之日起至清償日止，按年利率5%計算之利息，
    為有理由，應予准許，逾此數額之請求，則無理由，應予駁
    回。
八、原告陳明願供擔保，聲請宣告假執行，就其勝訴部分核無不
    合，爰酌定相當擔保金額准許之；至原告敗訴部分既經駁回
    ，則其假執行之聲請即失所依據，應併予駁回。
九、結論：原告之訴為一部有理由，一部無理由，依民事訴訟法
    第385 條第1 項前段、第79條、第85條第1 項、第390 條第
    2 項，判決如主文。
中　　華　　民　　國　　96　　年　　6 　　月　　28　　日
                  民事第二庭法　官　黃悅璇
正本係照原本作成。
如不服本判決，應於送達後20日內，向本院提出上訴狀並表明上
訴理由，如於本判決宣示後送達前提起上訴者，應於判決送達後
10日內補提上訴理由書（須附繕本）。
中　　華　　民　　國　　96　　年　　6 　　月　　28　　日
                            書記官　吳慕瑩
┌────┬────────────┬─────────┬──────────┐
│被告姓名│應給付金額（新台幣）    │利息起算日（民國）│供擔保金額（新台幣）│
├────┼────────────┼─────────┼──────────┤
│甲○○  │壹拾捌萬柒仟伍佰玖拾伍元│九十五年七月九日  │陸萬貳仟伍佰參拾壹元│
├────┼────────────┼─────────┼──────────┤
│丁○○  │壹拾捌萬柒仟伍佰玖拾伍元│九十五年七月二十日│陸萬貳仟伍佰參拾壹元│
├────┼────────────┼─────────┼──────────┤
│丙○○  │壹拾捌萬柒仟伍佰玖拾伍元│九十五年七月九日  │陸萬貳仟伍佰參拾壹元│
├────┼────────────┼─────────┼──────────┤
│己○○  │肆萬陸仟捌佰玖拾捌元    │九十五年七月九日  │壹萬伍仟陸佰參拾貳元│
├────┼────────────┼─────────┼──────────┤
│壬○○  │肆萬陸仟捌佰玖拾捌元    │九十五年七月九日  │壹萬伍仟陸佰參拾貳元│
└────┴────────────┴─────────┴──────────┘
